【裁判字號】    88,訴,5280
【裁判日期】    890310
【裁判案由】    給付價金
【裁判全文】
臺灣臺北地方法院民事判決  八十八年度訴字第五二八０號
    原      告  丙○
    被      告  乙○○
                甲○○
右當事人間請求給付價金事件，本院判決如左：
    主    文
被告應給付原告新臺幣壹佰肆拾萬元，及其中被告乙○○部分自民國八十八年十一月
九日起，被告甲○○自民國八十八年十一月六日起至清償日止按週年利率百分之五計
算之利息。
訴訟費用由被告負擔。
    事    實
甲、原告方面：
壹、聲明：如主文第一項所示。
貳、陳述：
    緣民國六十七年間，原告與被告之母親（即李賢，現已亡故）共同出資（合夥）
    購買臺北市○○區○○段二小段第四七九號、第四八四號、第四八八號、第四八
    九號等地號之土地（下簡稱系爭土地），其中原告出資額為該土地總價十分一，
    即新臺幣（下同）二十二萬元，嗣於八十六年四月間，原告向李賢表示願以系爭
    土地之公告現值二千三百萬元之十分之一價賣予李賢，李賢遂命被告甲○○匯款
    九十萬元予原告，李賢後因病住院，亦曾於訴外人李朝榮、陳素美、王美洲及楊
    秀美面前留有字據表示要結清此筆一百四十萬元之債務，然李賢於八十七年六月
    十四日亡故，被告為其兒子，依法自應給付未結清之價款，然屢經原告催討，被
    告迭不置理，為此提起本訴。
二、被告則以：
    （一）李賢命被告甲○○給付原告九十萬元之因，實因八十六年五月三日李賢曾
          以系爭土地作為擔保，而向銀行貸款九百萬元，因原告曾出資十分之一，
          故由被告甲○○給付原告貸款額十分之一，即九十萬元，被告母親從未承
          諾過要向原告買回系爭土地。
    （二）被告未見過李賢於病榻書寫之字條，亦不知二百三十萬元之數額如何得來
          ，何況被告母親在病危時，意識並不是很清楚，曾表示要給護士、醫生金
          錢，故縱有該字據亦非可信。
    （三）系爭土地相關稅捐，及系爭貸款應支付之利息，均係被告在繳納，原告從
          不過問，原告實無請求被告給付系爭價款之理由等語資為置辯。
三、原告主張六十七年間，原告與被告之母親（即李賢，現已亡故）共同出資（合夥
    ）購買臺北市○○區○○段二小段第四七九號、第四八四號、第四八八號、第四
    八九號等地號之土地（下簡稱系爭土地），其中原告出資額為該土地總價十分一
    ，即新臺幣（下同）二十二萬元，嗣於八十六年四月間，原告向李賢表示願以系
    爭土地之公告現值二千三百萬元之十分之一價賣予李賢，李賢遂命被告甲○○匯
    款九十萬元予原告，李賢後因病住院，亦曾於訴外人李朝榮、陳素美、王美洲及
    楊秀美面前留有字據表示要結清此筆一百四十萬元之債務等事實，業據原告提出
    土地所有權狀四紙在卷可證，被告僅對李賢曾表示要以二百三十萬元向原告購買
    土地之事實否認，並以前情詞置辯，其餘之事實均不爭執，則除「李賢表示要買
    回原告出資土地」以外之其餘事實，已堪信為真實。足見本件應審酌之爭點在：
    李賢究有無表示要向原告買回原告出資部分之土地？茲將本院得心證之理由述之
    如后。
四、按「合夥人除依前二條規定退夥外，因左列事項之一而退夥：一、合夥人死亡者
    。．．．」民法第六百八十七條第一款定有明文。原告既主張李賢曾邀其合夥出
    資購地，被告又對系爭契約乃合夥契約；原告曾出資十分之一；李賢曾交付原告
    九十萬元；曾系爭土地之公告現值為二千三百萬元及被告為李賢之繼承人等事實
    並不爭執，從而，原告主張因李賢死亡而請求被告清算合夥財產，並給付價款一
    百四十萬元及其遲延利息之主張，已屬有據，應予准許。至於原告另主張李賢曾
    經在病榻上書立字據表示要給付一百四十萬元之部分，經傳訊被告乙○○之妻子
    ，即證人楊秀美到庭證稱：「（何時看到字條）我婆婆寫，（我）當時看到的，
    當時有我舅舅陳朝榮、陳素美、王美洲．．．因我婆婆不能說話是用寫的．．．
    另一張是２３０－９０＝１４０．．．」等語（詳見本院八十九年二月二十五日
    言詞辯論筆錄），核與證人陳朝榮、王美洲之證述相符，足徵倘李賢未曾向原告
    表示要買回系爭土地，李賢何能知曉以二百三十萬元買回？何能記在２３０之數
    字？又何需扣除已給付之九十萬元？從而，證人雖證稱李賢當時無法言語，然其
    字條之書寫意在解決伊與原告間之債權債務關係，當可認定，故被告否認李賢曾
    欲購回原告出資部分，非屬可信。至於被告另辯稱李賢書寫字據時意識不清楚乙
    節，經傳訊證人王美洲護士，伊復到庭證稱：「我有常去陪他，但因我是外人，
    所以我沒有去看他寫的字據，他常因有二氧化碳在體內，沒有力氣可以寫清楚．
    ．．李賢是肺癌末期，神志有時清楚，有時不清楚，應看二氧化碳留在體內多少
    ，當時李賢在寫字時，意識還清楚，但他不能說話，只能搖、點頭」等語（見同
    日言詞辯論筆錄），證人王美洲係護士，又與兩造無何利害關係，兩造對其證言
    又不爭執，其證言自足憑採，由此可知李賢書寫字據當時意識清楚，僅無法言語
    爾，被告之抗辯亦非可信，職是，李賢既以字據表示欲清算合夥財產，並願返還
    原告一百四十萬元，被告為李賢之繼承人，自應對李賢承擔之債務負清償之則。
    從而，原告請求被告給付一百四十萬元及遲延利息為有理由，應予准許。
五、本件判斷之基礎已臻明確，兩造其餘之攻擊防禦之方法，對本案之判斷不生影響
    ，爰不一一論述，附此敘明。
六、結論：原告之訴為有理由，依民事訴訟法第七十八條、第八十五條第一項前段，
    判決如主文。
中      華      民      國    八十九    年      三      月      十      日
                                  民事第四庭法      官  趙子榮
右為正本係照原本作成
如對本判決上訴，須於判決送達後廿日內向本院提出上訴狀
中      華      民      國    八十九    年      三      月      十三    日
                                            法院書記官  林鈴芬


司法院資訊處製作；財團法人民間司法改革基金會備份。
